【裁判字號】    98,保險,88
【裁判日期】    991029
【裁判案由】    損害賠償
【裁判全文】
臺灣臺中地方法院民事判決  98年度保險字第88號
原      告  新光產物保險股份有限公司臺中分公司
法定代理人  戊○○
訴訟代理人  丁○○
            甲○○
            丙○○
被      告  乙○○
上當事人間損害賠償事件，本院於民國99年10月13日言詞辯論終
結，判決如下：
    主    文
被告應給付原告新臺幣肆拾伍萬元，及自民國98年8月29日起至
清償日止，按週年利率百分之五計算之利息。
原告其餘之訴駁回。
訴訟費用由被告負擔十分之七，餘由原告負擔。
本判決第一項得假執行。
    事實及理由
一、被告經合法通知，未於最後言詞辯論期日到場，核無民事訴
    訟法第386條所列各款情形，爰依原告之聲請，由其一造辯
    論而為判決。
二、原告主張：
(一)原告承保訴外人李春和所有車牌號碼A3-7161號普通自用小
    客車之強制汽車責任保險，而被告於民國97年11月15日8時
    駕駛上開車輛，行經臺中縣外埔鄉○○路11號時，與騎乘車
    牌號碼M2X-193號普通重型機車之被害人李鴻達發生車禍，
    致李鴻達送醫不治死亡，經被害人之請求權人李雲等人向
    原告申請強制汽車責任保險理賠後，原告共賠付人李雲等
    人死亡保險給付新臺幣（下同）150萬元。被告上開過失致
    死行為，依民法第184條第1項、第192條第1、2項、第194條
    規定，對於被害人之請求權人負有損害賠償責任。
(二)按被保險人有違反道路交通管理處罰條例第21條或第21條之
    1規定而駕車，致被保險汽車發生汽車交通事故者，保險人
    仍應依本法規定負保險給付之責。但得在給付金額範圍內，
    代位行使請求權人對被保險人之請求權。強制汽車責任保險
    法第29條第1項第5款定有明文。經查，被告駕照遭吊扣，乃
    未領有駕駛執照而從事前揭駕駛行為，依前開規定原告於給
    付保險金後，依法得代位請求權人對於被保險人即被告之請
    求權。
(三)依臺灣省臺中縣區車輛行車事故鑑定委員會鑑定意見書、臺
    灣省車輛行車事故覆議鑑定委員會鑑定報告所載，對於本件
    事故之發生，被害人亦與有過失，原告願意負擔70%的過失
    責任，主張由被告負擔30%的過失責任等語。並聲明：被告
    應給付原告150萬元，並自支付命令聲請狀繕本送達之翌日
    起至清償日止，按年息5%計算之利息。
三、被告則以：
(一)被告原本有駕照，於97年7月2日因酒後駕車被吊扣駕照處分
    一年，並非從未考過駕照，經政府認證發給駕照也就表示被
    告會開車，只是因為違規而被吊扣駕照一年。車禍發生時被
    告有看見被害人於20公尺前已經摔倒且在高速滑行，被告即
    將車輛靠路邊停駛，本次車禍事件是被害人逆向行駛，且在
    未相撞之前自行跌倒滑行20公尺後才鑽進被告的車輛底下，
    並未發生過碰撞。依強制汽車責任保險法規定，採取無過失
    責任，保險人理賠給付後可以依責任比率向加害人代位求償
    ，惟被告並無過失責任，原告依法無權求償等語。並聲明：
    原告之訴駁回。
四、得心證之理由：
(一)原告主張被告駕照遭吊扣，惟仍於上開時、地駕駛原告所承
    保訴外人李春和所有車號A3-7161號自小客車（下稱系爭車
    輛），與騎乘車號M2X-193號機車之被害人李鴻達發生車禍
    ，致李鴻達送醫不治死亡，而系爭車輛係向原告投保強制汽
    車責任保險，業經原告依強制汽車責任保險法規定賠付被害
    人家屬李雲等人死亡保險給付150萬元之事實，業據原告
    提出保單資料查詢表、道路交通事故現場圖、臺中縣警察局
    道路交通事故當事人登記聯單、相驗屍體證明書、授權書、
    強制汽車責任保險領款收據暨同意書、駕照查詢資料等件為
    證。且經本院向交通部公路總局臺中區監理所函查被告汽車
    駕駛執照基本資料結果，被告於97年7月2日因酒駕被吊扣駕
    照，期間自97年7月3日至98年7月2日止，有該所豐原監理站
    98年10月15日中監豐字第0980017467號函附卷可稽，並有臺
    中縣警察局大甲分局98年10月14日中縣甲警交字第09800175
    96號函附之道路交通事故調查報告表（一）、（二）、現場
    照片等件為憑，復為被告所不爭執，堪信為真實。
(二)原告主張本件車禍之發生被告應負過失責任一節，被告辯稱
    其並無過失，並以前詞置辯。經查，按汽車行駛時，駕駛人
    應注意車前狀況，隨時採取必要之安全措施，且汽車除行駛
    於單行道或指定行駛於左側車道外，在未劃分向線或分向限
    制線之道路，應靠右行駛。道路交通安全規則第94條第3項
    、第95條前段定有明文。被告於前揭時、地駕駛自小客車，
    自應遵守上述道路交通安全規則之規定，在上開未劃分向線
    之路段靠右行駛，並注意車前狀況，且依當時天候晴、日間
    自然光線、柏油路面、乾燥、無缺陷、無障礙物、視距良好
    之情況，並無不能注意之特別情事，竟疏未注意及此，適有
    被害人李鴻達騎乘機車，自對向車道駛來，行經前開路段時
    ，不慎與被告所駕駛之系爭車輛發生對撞，造成被害人李鴻
    達受有頭部外傷導致顱內出血死亡，是被告之行為自有過失
    ，且其過失行為與被害人死亡間，具有相當因果關係。被告
    辯稱：被害人逆向行駛，且在未相撞之前自行跌倒滑行20公
    尺後才鑽進被告的車輛底下云云，與道路交通事故現場圖示
    不符，亦未據其舉證以實其說，尚難據認被害人有逆向行駛
    而自摔等情。而本件送臺灣省臺中縣區車輛行車事故鑑定委
    員會、臺灣省車輛行車事故覆議鑑定委員會鑑定之結果，均
    認「死者駕駛普通重型機車未注意車前狀況，偏靠路中附近
    行駛，為肇事主因；被告駕駛自用小客車未注意車前狀況，
    未靠右行駛，為肇事次因。」，有臺灣省臺中縣區車輛行車
    事故鑑定委員會臺中縣區980016案鑑定意見書，及臺灣省車
    輛行車事故覆議鑑定委員會98年6月30日覆議字第098620234
    4號函各1份在卷可按。另本件於偵查中再經送逢甲大學車輛
    行車事故鑑定研究中心鑑定之結果，亦認「被告行經事故地
    點，未注意車前狀況，亦未靠右行駛，同為肇事原因。」，
    有逢甲大學行車事故鑑定報告書1份在卷足憑（被告所涉過
    失致死罪嫌業經臺灣臺中地方法院檢察署檢察官以98年度偵
    字第11982號起訴在案），仍認被告確有上開過失駕駛行為
    。雖被害人騎乘機車行經前開路段時，亦疏未注意車前狀況
    ，偏靠路中附近而未靠右行駛，就本件車禍之發生與有過失
    ，然不能據此反推被告駕駛行為無何過失可言，被告上開所
    辯，洵非可採。
(三)按被保險人違反道路交通管理處罰條例第21條或第21條之1
    規定而駕車，致被保險汽車發生汽車交通事故者，保險人仍
    應依本法規定負保險給付之責。但得在給付金額範圍內，代
    位行使請求權人對被保險人之請求權，強制汽車責任保險法
    第29條第1項第5款定有明文。同法第9條規定：「（第1項）
    本法所稱要保人，指依第六條規定向保險人申請訂立本保險
    契約，並負有交付保險費義務之人。（第2項）本法所稱被
    保險人，指經保險人承保之要保人及經該要保人同意使用或
    管理被保險汽車之人。」。次按汽車駕駛人，駕駛執照吊扣
    期間駕駛小型車或機器腳踏車者，除處以罰鍰外，並當場禁
    止其駕駛，道路交通管理處罰條例第21條第1項第5款亦定有
    明文。茲查，被告於偵查中自承系爭車輛為其父親李春和所
    有，而本件肇事汽車之要保人即被保險人為訴外人李春和，
    並有系爭車輛行照、保單資料查詢表、被告戶籍謄本可稽，
    被告於警詢時自承其駕駛系爭車輛自住處前往工廠上班等語
    ，李春和與被告係父子關係，則被告係經李春和同意使用系
    爭車輛，依強制汽車責任保險法第9條第2項規定，可認為被
    告亦為被保險人。又被告於車禍肇事之時，其駕駛執照業經
    監理機關吊扣在案，此有前開交通部公路總局臺中區監理所
    豐原監理站函文在卷可憑，其駕駛執照遭吊扣，依道路交通
    管理處罰條例第21條第1項第5款之規定，原不得駕駛汽車，
    其明知不得駕車，竟違反該條規定駕駛自用小客車，復因前
    揭過失不慎與騎乘機車之李鴻達發生事故，致李鴻達傷重不
    治死亡，被告自應負侵權行為損害賠償責任。原告既依保險
    契約給付死亡保險金予被害人家屬，揆諸前揭強制汽車責任
    保險法第29條第1項第5款之規定，原告自得向被告代位求償
    。
(四)又按損害之發生或擴大，被害人與有過失者，法院得減輕賠
    償金額或免除之，民法第217條第1項定有明文。此項規定之
    目的，在謀求加害人與被害人間之公平，故在裁判上法院得
    以職權減輕或免除之（最高法院85年臺上字第1756號判例意
    旨參照）。而強制汽車責任保險法第29條第1項規定之「保
    險人得在給付金額範圍內，代位行使請求權人對被保險人之
    請求權」，此屬法律規定之債權移轉，無須請求權人另為移
    轉行為，且其為「債之移轉」之性質，核與意定之債權移轉
    並無不同，故保險人依該規定代位行使請求權人對於被保險
    人即被告之損害賠償請求權時，被保險人即得適用民法第29
    9條第1項規定，以其於受通知時所得對抗請求權人之事由對
    抗保險人。茲查，本件車禍之發生，是因被害人李鴻達駕駛
    普通重型機車未注意車前狀況，偏靠路中附近行駛，被告駕
    駛自用小客車未注意車前狀況，未靠右行駛，致雙方車輛發
    生碰撞所造成，復參酌前揭鑑定報告結果，足認本件交通事
    故之發生，被告與被害人均有過失，業如前述，被害人騎乘
    機車與被告駕駛汽車雖均未靠右行駛，惟徵諸本件車禍道路
    交通事故現場圖所示，因機車車身較汽車小，機車車體使用
    道路面積較汽車少，對照兩車行車路徑，被害人所騎乘之機
    車偏離原應靠右側行駛之路徑較其對向由被告駕駛汽車偏離
    原應靠右側行駛之路徑為多，被害人未靠右行駛之過失程度
    較被告未靠右行駛之過失程度為重，而被告於駕照吊扣期間
    駕駛汽車，亦疏未注意車前狀況並靠右行駛，以致於被害人
    行駛至肇事地點時，未能採取適切之迴避措施而撞及被害人
    所騎機車，亦有過失。本院審酌肇事雙方過失程度及原因力
    之強弱，認為被告與被害人之過失責任比例為三比七，是本
    件車禍之發生，被告應負十分之三過失責任，被害人李鴻達
    應負十分之七過失責任，原告亦自認負擔十分之七之過失責
    任。準此，被害人李鴻達對本件事故發生既與有過失，則原
    告代位行使請求權人對於被告之損害賠償請求權，自應適用
    民法第217條第1項過失相抵之原則，原告雖然賠付被害人家
    屬保險金1,5 00,000元，依前述規定過失相抵後，原告得請
    求被告賠償之金額為450,000元（1,500,000×30%=450,000
    ）。
四、按給付無確定期限者，債務人於債權人得請求給付時，經其
    催告而未為給付，自受催告時起，負遲延責任。其經債權人
    起訴而送達訴狀，或依督促程序送達支付命令，與催告有同
    一之效力；又遲延之債務，以支付金錢為標的者，債權人得
    請求依法定利率計算之遲延利息；應付利息之債務，其利率
    未經約定，亦無法律可據者，週年利率為5%，此為民法第22
    9條第2項、第233條第1項前段及第203條所明定。從而，原
    告本於保險代位之法律關係，請求被告給付450,000元，及
    自本件支付命令送達被告翌日即98年8月29日起至清償日止
    ，按週年利率百分之5計算之利息，為有理由，應予准許，
    逾此部分之請求，為無理由，應予駁回。
五、前項所命被告應給付原告之金額未逾50萬元，應依民事訴訟
    法第389條第1項第5款規定，依職權宣告假執行。
六、本件判決之基礎已臻明確，兩造其餘之攻擊防禦方法及舉證
    ，核與判決無影響，毋庸一一論列，併此敘明。
七、訴訟費用負擔及宣告假執行之依據：民事訴訟法第79條、第
    389條第1項第5款。
中    華    民    國    99    年    10    月    29    日
                  民事第二庭   法  官   吳崇道
以上正本係照原本作成
如對本判決上訴，須於判決送達後20日內向本院提出上訴狀。如
委任律師提起上訴者，應一併繳納上訴審裁判費。
中    華    民    國    99    年    10    月    29    日
                                書記官

司法院資訊處製作；財團法人民間司法改革基金會備份。
